【裁判字號】    95,家訴,167
【裁判日期】    951227
【裁判案由】    婚姻無效
【裁判全文】
臺灣臺北地方法院民事判決             95年度家訴字第167號
原      告  丁○○
被      告  戊○○
上列當事人間請求婚姻無效事件，本院於民國95年12月6 日言詞
辯論終結，判決如下：
    主      文
確認原告（女，民國○○年○ 月○○日生，身分證統一編號：Ｚ00000
0000號）與被告（男，民國○○年○○月○ 日生，身分證統一編號：
Ｚ000000000號）婚姻關係（於民國88年11月3 日辦理結婚登記）
無效。
訴訟費用由被告負擔。
    事實及理由
一、原告聲明求為判決：確認原告與被告婚姻關係無效。並主張
    ：兩造僅於民國88年10月1 日上午11時，於原告家中舉行訂
    婚儀式，當天中午在誼園餐廳（臺北市○○○路忠孝東路口
    ）吃飯，嗣原告於同年月12日生下一女，並無公開宴客，而
    簽署結婚證書，至戶政機關辦理出生登記。爰依民法第988
    條規定，請求確認兩造婚姻關係為無效。
二、被告聲明求為判決：駁回原告之訴。並抗辯：兩造當時經濟
    狀況不佳，故被告決定於88年10月1 日中午12時在誼園餐廳
    舉行訂婚、結婚之公開儀式，之後於同年11月12日小孩滿月
    當天，在嘉義老家四合院內宴請親朋好友吃滿月酒，同時告
    知親友兩造結婚之事。
三、按結婚，須符合形式要件（即依民法第982 條規定，結婚應
    有公開儀式及2 人以上之證人），及符合當事人有結婚之真
    意之實質要件，否則難謂結婚已合法成立。欠缺形式要件者
    ，依民法第988 條第1 款規定，結婚無效。又民法第982 條
    所謂結婚應有公開之儀式，指結婚之當事人應行定式之禮儀
    ，使不特定人得以共聞共見認識其為結婚者而言，最高法院
    55年臺上字第551 號著有判例。
四、查兩造於88年10月1 日上午11時，先在原告住處舉行訂婚儀
    式，並於當天中午在誼園餐廳（設於臺北市○○○路忠孝東
    路口）宴請女方親友共9 桌及被告與其親友共6 位，嗣後兩
    造所生子女羅若云於同年月12日出生，兩造與羅聰（即被告
    父親）、丙○○（即原告母親）、訴外人己○（即被告叔父
    ）、乙○○（即）於制式結婚證書上分別簽名、蓋章，兩造
    隨即持之於同年11月3 日辦理結婚登記及子女出生登記，此
    有戶籍謄本、臺北市信義區戶政事務所95年9 月29日函暨結
    婚登記申請書、結婚證書在卷可稽（見本院卷第6 至8 、18
    至20頁），並經本院隔離訊問證人丙○○、甲○○即原告繼
    父，經核其證述（見本院卷第28至32頁之言詞辯論筆錄）與
    原告主張相符，且被告及證人己○均陳稱於88年10月11日中
    午於誼園餐廳宴請賓客、於子女出生後簽署結婚證書等語（
    見本院卷第15、33至35頁之言詞辯論筆錄），自堪信為真實
    。
五、至被告雖辯稱：88年10月11日同時舉行訂婚及結婚儀式云云
    ，並舉出證人己○為證（見本院卷第33至34頁之言詞辯論筆
    錄）。然查：
（一）88年10月11日誼園餐廳當場僅有被告及其親友6 人出席，
      而女方親友人數卻高達9 桌（至少約90位），足見當天中
      午餐會乃原告及其家人遵循北臺灣習俗，告知女方親朋好
      友兩造即將締結姻緣之訂婚儀式，而非兩造於當日即結為
      夫妻之結婚儀式。
（二）再者，被告於95年10月25日言詞辯論期日陳稱：因為當時
      家裡情形不太好，所以就決定先用這種方式處理，日後再
      補宴客。（問：所謂這種方式，係指？）公開場合請大家
      吃飯。後來在小孩滿月當天88年11月12日，在嘉義老家四
      合院內宴請親朋好友來吃滿月酒，同時告知親友我們結婚
      的事宜等語（見本院卷第15頁之言詞辯論筆錄）。固然若
      干臺灣成婚儀注亦有男女雙方異時異地宴請賓客之習俗，
      惟其前提乃於同年10月11日在誼園餐廳所進行者確屬兩造
      在式場舉行一定之表象，而為結婚行為之婚姻儀式，始須
      事後擇日補請男方親友。惟證人丙○○、甲○○均堅決否
      認於誼園餐廳有舉行任何儀式，至證人己○雖證稱：當天
      同時舉辦訂婚、結婚儀式等語（見本院卷第33頁之言詞辯
      論筆錄），然經本院深入詢問當時經過，惟證人己○僅能
      約略憶及兩造身穿一般禮服、原告並未穿戴白紗禮服，至
      於有無來賓致詞、由何人主持婚禮等細節，證人己○業已
      不復記憶（見本院卷第34頁之言詞辯論筆錄），難認兩造
      於同年10月11日為表達兩造結為夫婦之意義，而在誼園餐
      廳舉行定式之禮儀，使不特定人、與宴者得以共聞共見，
      認識其為結婚者。
（三）綜上所述，被告所辯不足採信。
六、從而，兩造並未於同年10月11日舉行公開之結婚儀式，即於
    同年11月3 日辦理結婚登記，揆諸前揭說明，兩造之婚姻因
    欠缺形式要件而無效，故原告請求確認兩造間婚姻無效，為
    有理由，應予准許。
七、訴訟費用負擔之依據：民事訴訟法第78條。
中    華    民    國    95    年    12    月    27    日
                        家事法庭法  官  蔡惠如
以上正本係照原本作成。
如對本判決上訴，須於判決送達後20日之不變期間內，向本院
提出上訴狀，並繳納上訴裁判費新臺幣4,500元。
中    華    民    國    95    年    12    月    27    日
                                書記官  陳俐妙


司法院資訊處製作；財團法人民間司法改革基金會備份。
